【裁判字號】    98,上易,1882
【裁判日期】    990209
【裁判案由】    背信等
【裁判全文】
臺灣高等法院刑事判決                98年度上易字第1882號
上  訴  人
即 自 訴 人    丙○○
自訴代理人  王東山律師
            林孝甄律師
            薛進坤律師
被      告  乙○○
                      號4樓
            甲○○
                      號4樓
右二人共同
選任辯護人  李傳侯律師
            王志傑律師
上列上訴人即自訴人因被告背信等案件，不服臺灣臺北地方法院
98年度自字第33號，中華民國98年7 月7 日第一審判決，提起上
訴，本院判決如下：
    主  文
上訴駁回。
    理  由
一、自訴意指略以：自訴人丙○○於民國九十三年十月二十五日
    以總價新臺幣（下同）二千五百萬元向案外人郭令澤購得門
    牌號碼臺北市○○區○○街六巷十號房屋暨其坐落土地（下
    稱新中街房地），另於九十四年八月十二日以總價七千二百
    五十萬元向廖昭名購買門牌號碼臺北市○○區○○路一五三
    巷七號房屋暨其坐落土地（下稱松仁路房地）；九十六年十
    一月間自訴人因他案有將受羈押之虞，經被告乙○○提議與
    介紹下，於九十六年十一月二十三日將新中街房地、松仁路
    房地移轉登記於被告甲○○名下，自訴人同時並與被告乙○○約定係為照顧自訴人母親及幼子生活而將上揭房地信託登
    記予被告甲○○，倘自訴人因案遭受羈押，非經自訴人同意
    ，不得任意處分上揭房地，自訴人後於九十六年十一月二十
    七日遭台灣台北地方法院法官裁定羈押並禁止接見通信，被
    告乙○○於自訴人羈押於臺灣臺北看守所期間，曾多次透過
    當時自訴人之選任辯護人賴呈瑞律師於辦理律見時，詢問可
    否將新中街房地、松仁路房地出售或作其他利用，均遭自訴
    人拒絕，詎被告乙○○、被告甲○○竟基於意圖為自己不法
    之利益犯意聯絡，於九十七年一月十八日將松仁路房地設定
    最高限額一千二百萬元之抵押權予張美櫻，以擔保被告乙○○向張美櫻之一千萬元借款，另於九十七年一月二十日將新
    中街房地出售並移轉登記予蘇素華，又於九十七年三月十二
    日將松仁路房地以總價一億零一百萬元出售並移轉登記予幼
    龍企業管理有限公司（下稱幼龍公司），非但於事後未將出
    售房地所餘價金交付予自訴人，甚且自訴人在九十七年三月
    十三日以八百萬元交保後詢問被告乙○○上揭房地產權狀況
    時，被告乙○○仍一再設法隱瞞，迄自訴人調閱上揭房地登
    記謄本後，始察覺上揭房地業遭被告乙○○、甲○○擅自處
    分，自訴人係基於委任關係而將其所有新中街房地、松仁路
    房地信託登記於被告甲○○名下，並委託被告乙○○應代為
    保管上揭房地，並妥善照顧自訴人母親與幼子之生活，詎被
    告乙○○、甲○○竟基於意圖為自己不法之利益之犯意聯絡
    ，未經自訴人同意擅自就上揭房地為出售、設定抵押權等處
    分行為。因認被告乙○○、甲○○共同涉犯刑法第三百四十
    二條第一項之背信罪云云。
二、按犯罪事實應依證據認定之，無證據不得認定犯罪事實；又
    不能證明被告犯罪，應諭知無罪之判決，刑事訴訟法第一百
    五十四條第二項、第三零一條第一項定有明文。再按，事實
    之認定，應憑證據，如未能發現相當證據，或證據不足以證
    明，自不能以推測或擬制之方法，為裁判基礎；且認定不利
    於被告之事實須依積極證據，苟積極證據不足為不利於被告
    事實之認定時，即應為有利於被告之認定；另認定犯罪事實
    所憑之證據，雖不以直接證據為限，間接證據亦包括在內，
    然無論直接證據或間接證據，其為訴訟上之證明，須於通常
    一般之人均不致有所懷疑，而得確信其為真實之程度者，始
    得據之為有罪之認定，倘其證明尚未達到此一程度，而有合
    理之懷疑存在，無從使事實審法院得有罪之確信時，即應由
    法院為諭知被告無罪之判決（最高法院四十年度臺上字第八
    六號、三十年度上字第八一六號、七十六年度臺上字第四
    九八六號判例參照）。復按「檢察官就被告犯罪事實，應負
    舉證責任，並指出證明之方法」，刑事訴訟法第一百六十一
    條第一項定有明文，亦即檢察官就被告之犯罪事實應負實質
    之舉證責任，以貫徹無罪推定原則，該檢察官應負實質舉證
    責任之規定係編列在本法第一編總則第十二章「證據」中，
    故於自訴程序之自訴人亦同有適用（最高法院九十一年度第
    四次刑事庭會議決議第十一項參照）。又按「被害人所述被
    害情形如無瑕疵可指，而就其他方面調查又與事實相符，其
    供述始足據為判決之基礎；且自訴人之指訴，係以使被告受
    刑事訴追為目的，是其陳述是否與事實相符，仍應調查其他
    證據以資審認」，有最高法院三十二年上字第六五七號、五
    十二年台上字第一三○○號判例可資參照。再按「事實之認
    定，應憑證據，如未能發現相當證據，或證據不足以證明，
    自不能以推測或擬制之方法，為裁判基礎；又認定犯罪事實
    所憑之證據，雖不以直接證據為限，間接證據亦包括在內；
    然而無論直接或間接證據，其為訴訟上之證明，須於通常一
    般之人均不致有所懷疑，而得確信其為真實之程度者，始得
    據為有罪之認定，倘其證明尚未達到此一程度，而有合理之
    懷疑存在時，事實審法院復已就其心證上理由予以闡述，敘
    明其如何無從為有罪之確信，因而為無罪之判決，尚不得任
    意指為違法」，有最高法院四十年台上字第八六號及七十六
    年台上字第四九八六號判例足參。又按「刑法第三百四十二
    條之背信罪，須以為他人處理事務為前提，所謂為他人云者
    ，係指受他人委任，而為其處理事務而言，苟無委任之事實
    ，即無成立背信罪之餘地。」，有最高法院八十二年度台上
    字第二九七四號判決可資參照。
三、自訴人指訴被告乙○○、甲○○涉有背信罪嫌，無非係以自
    訴人與郭令澤所簽訂不動產買賣合約書、自訴人與廖昭名所
    簽訂不動產買賣契約書、新中街房地土地登記申請書、土地
    暨建築改良物所有權買賣移轉契約書、印鑑證明、土地暨建
    物所有權狀、松仁路房地土地登記申請書、土地暨建築改良
    物所有權買賣移轉契約書、印鑑證明、土地暨建物所有權狀
    、台灣台北地方法院九十六年十一月二十七日押票、建物權
    利異動索引、被告甲○○與幼龍公司所簽訂不動產買賣契約
    書、台灣台北地方法院九十七年三月十一日押票、台灣台北
    地方法院九十七年刑保字第一五五號刑事保證金收據、九十
    七年三月九日申請書、九十六年十一月三十日電子郵件暨賴
    呈瑞律師所書寫摘要等，為其主要論據。
四、經訊據被告乙○○、甲○○固不否認自訴人於九十年十一月
    二十三日以買賣為由將新中街房地、松仁路房地所有權移轉
    登記於被告甲○○名下，被告乙○○後於九十七年一月間向
    張美櫻借款一千萬元，並於九十七年一月十八日將松仁路房
    地設定最高限額一千二百萬元之抵押權予張美櫻以擔保上揭
    借款債權，另於九十七年一月二十日以買賣為由將新中街房
    所有權地移轉登記予蘇素華，又於九十七年三月十二日以買
    賣為由將松仁路房地所有權移轉登記予幼龍公司，惟堅詞否
    認有何背信犯行，其中被告乙○○辯稱：自訴人從未委請被
    告乙○○照顧自訴人母親及幼子生活之名目，並將新中街房
    地、松仁路房地信託登記予被告甲○○，上揭房地確係自訴
    人出售予被告乙○○，並依被告乙○○之指定將上揭房地所
    有權移轉登記予被告乙○○小姨子即被告甲○○，自訴人於
    九十六年十一月十六日以前即已陸續向被告乙○○借款共計
    一千二百零六萬元，自訴人因有資金需求，請求被告乙○○
    繼續借貸，被告乙○○因自訴人先前借款從未提供任何擔保
    品，擔心借款將一去不返，經與自訴人商議後，雙方評估自
    訴人名下之新中街房地、松仁路房地扣除其上抵押擔保借款
    債權後，所剩殘值約僅二千萬元，自訴人因而同意以總價二
    千萬元之代價將上揭房地出售予被告乙○○，買賣房屋價金
    二千萬元，除以先前出借予自訴人之借款一千二百零六萬元
    進行抵銷外，其餘價款則約定以借款方式進行代償，雙方因
    而於九十六年十一月十六日委請代書林恩標代為洽辦所有權
    移轉登記事由，並於九十六年十一月二十三日將新中街房地
    、松仁路房地之所有權移轉予同意出借名義之被告甲○○，
    為免日後滋生爭議，雙方隨於九十六年十一月二十一日簽訂
    借款契約，明確約定被告乙○○除先前已給付予自訴人之借
    款一千二百零六萬元外，應於九十六年十一月二十一日以前
    匯款二百五十萬元予自訴人，尾款則依自訴人指示以匯款或
    交付現金方式給付，並於同日前往臺灣臺北地方法院所屬民
    間公證人律敏聯合事務所進行公證，被告乙○○事後亦已依
    約陸續給付共計八百五十一萬二千元予自訴人，被告乙○○
    總計支付予自訴人款項為二千零五十七萬二千元，遠已超出
    雙方所約定上揭房地價金二千萬元，足認上揭房地之買賣確
    屬真實交易，被告乙○○於九十六年十一月二十三日取得上
    揭房地所有權後，本得基於所有權人之地位，自由處分上揭
    房地，有何背信可言。又關於松仁路房地以總價一億零一百
    萬元出售並移轉登記予幼龍公司後，負責仲介之大師房屋雖
    於九十七年三月二十七日曾退佣一百五十萬元予自訴人無誤
    ，此乃因該房地當時仍由自訴人及家人繼續居住使用，屋內
    放置有許多自訴人所有之物品，為促自訴人及其家人搬移該
    房地，所以經協調同意由大師房屋以退佣一百五十萬元予自
    訴人之方式，請自訴人騰空謙讓房地；本案其餘之新中街房
    地，因自訴人及其家人並未居住使用，是於買賣移轉予蘇素
    華時，即無退佣之情形。另被告乙○○固曾於卷附九十七年
    三月十三日協議書上簽名，同意代為清償自訴人母親廖葉對
    黃瑞珍之四百萬元借款屬實；然此乃因自訴人之母親廖葉正
    忙於籌措自訴人之交保金，找上有足夠資力之金主黃瑞珍，
    黃瑞珍擔心若貿然借錢給廖葉後，日後恐將無法求償，被告
    乙○○為幫助廖葉順利籌足自訴人之交保金，只好在上開協
    議書上簽名，承諾日後願意以出售松仁路房地之價款用來清
    償廖葉對於黃瑞珍之借款。再者被告乙○○先後借款給自訴
    人後，即依自訴人之指示分別將款項匯入被告或宇捷通科技
    公司於玉山銀行之帳戶內，亦曾交付現金給自訴人之母親廖
    葉去辦理自訴人保釋事宜，有匯款紀錄等資料可查。因自訴
    人積欠其款項，且無力繳納銀行貸款，方同意將上開新中街
    、松仁路之房地出售移轉至被告甲○○名下，其依法有權處
    分該二房地，絕無背信犯行等語。被告甲○○則辯以：伊只
    是借名供姊夫即被告乙○○辦理上開不動產之登記，至於乙○○與自訴人間之內部實際關係為何，伊均不知情，又辦理
    本案相關登記事宜，均由被告乙○○經手，伊均不知情，亦
    未共同參與其事，並始終未曾與自訴人謀面或交談過，自無
    從成立背信罪嫌等語。
五、經查：
  (一)自訴人於九十三年十月二十五日向以總價二千五百萬元向郭
    令澤購得新中街房地，另於九十四年八月十二日以總價七千
    二百五十萬元向廖昭名購買松仁路房地，後於九十六年十一
    月十六日與被告乙○○所指定之被告甲○○簽訂土地及建築
    改良物所有權買賣契約書，而於九十六年十一月二十三日以
    買賣為由將上揭房地所有權移轉登記予被告甲○○，被告甲○○後於九十七年一月十八日就松仁路房地為被告乙○○與
    張美櫻間借款債務設定最高限額一千二百萬元之抵押權予張
    美櫻，再於九十七年一月十四日與蘇素華簽訂不動產買賣合
    約書，以總價三千三百六十六萬元將新中街房地出售予蘇素
    華，後於九十七年二月十九日與幼龍公司簽訂不動產買賣契
    約書，以總價一億零一百萬元，將松仁路房地出售予幼龍公
    司，新中街房地、松仁路房地之所有權隨後分別於九十七年
    一月二十九日、九十七年三月十二日以買賣為由移轉登記予
    蘇素華、幼龍公司等情，為自訴人及被告乙○○、甲○○所
    不爭執，並有自訴人與郭令澤所簽訂不動產買賣合約書（見
    原審卷(一)第四至六頁）、自訴人與廖昭名所簽訂不動產買賣
    契約書（見原審卷(一)第七、八頁）、新中街房地土地登記申
    請書、土地暨建築改良物所有權買賣移轉契約書、印鑑證明
    、土地暨建物所有權狀（見原審卷(一)第九至十五頁）、松仁
    路房地土地登記申請書、土地暨建築改良物所有權買賣移轉
    契約書、印鑑證明、土地暨建物所有權狀（見原審卷(一)第十
    六至二二頁）、原審九十六年十一月二十七日押票（見原審
    卷(一)第二三頁）、建物權利異動索引（見原審卷(一)第二四、
    二五頁）、被告甲○○與幼龍公司所簽訂不動產買賣契約書
    （見原審卷(一)第二六至二八頁）、土地暨建物登記謄本（見
    原審卷(一)第一六三至一七一頁）及被告甲○○與蘇素華所簽
    訂不動產買賣合約書（見原審卷(一)第一八五至一八八頁）等
    資料附卷足憑。復經原審依職權向臺北市松山地政事務所調
    閱新中街房地、松仁路房地歷次所有權移轉、抵押權設定申
    請書、契約書等全部資料核對無誤，有臺北市松山地政事務
    所九十八年六月三日北市松地三字第○九八三○八六○六○○號函附新中街房地歷次所有權移轉、抵押權設定申請書、
    契約書等資料（見原審卷(一)第八十至一一二頁）及九十八年
    六月十七日北市松地三字第○九八三○九五七○○○號函附
    松仁路房地歷次所有權移轉、抵押權設定申請書、契約書等
    資料（見原審卷(二)第一至七九頁）在卷可證，堪以採信。
  (二)自訴人雖指稱伊於九十六年十一月間因恐他案有將受羈押之
    虞，為委託被告乙○○照顧自訴人母親及幼子生活，而將新
    中街房地、松仁路房地信託登記於被告甲○○名下，伊當時
    已明白告知被告乙○○，非經伊同意，不得任意處分上揭房
    地，詎被告乙○○、甲○○竟擅自將松仁路房地設定抵押權
    予張美櫻，並將新中街房地、松仁路房地出售予蘇素華、幼
    龍公司云云。惟查：
    1.證人即為自訴人及被告乙○○、甲○○辦理上揭房地九十
      六年十一月二十三日移轉登記相關事宜之代書林恩標於原
      審審理中結證稱九十六年十一月十六日自訴人與被告乙○○共同委託伊辦理新中街房地、松仁路房地移轉登記予被
      告甲○○一事，當時自訴人與被告乙○○、甲○○均有在
      場，自訴人與被告乙○○均同意將上揭房地移轉登記於被
      告甲○○名下，伊當時有詢問是否要如一般民間交易習慣
      額外簽署買賣房地私契，自訴人與被告乙○○當場曾詢問
      伊如僅提出依土地公告現值及房屋評定現值核定買賣價金
      所製作之制式之土地所有權買賣移轉契約書及建築改良物
      所有權買賣移轉契約書（俗稱公契）是否可辦理移轉登記
      ，伊告知僅憑公契即可辦理買賣移轉登記，自訴人與被告
      乙○○當下決定不再額外簽署買賣房地私契，伊於現場有
      聽到雙方談到彼此間有金錢借貸關係，但伊對於雙方借貸
      細節並不清楚，伊當時係依被告乙○○之指示將上揭房地
      過戶予被告甲○○，而本件土地暨建物所有權移轉登記全
      部文件均載明本件買受人為被告甲○○，經自訴人親自過
      目確認內容後始於文件上親自簽名，並由伊在自訴人見證
      下代自訴人用印於文件，伊當時並沒有聽到有關交屋的事
      情，但自訴人有交代伊辦完產權移轉登記後應將新領得之
      土地暨建物所有權狀正本交付予被告乙○○，依據伊當場
      認知，本件實際上係被告乙○○向自訴人購買新中街房地
      、松仁路房地，應屬真實買賣交易，當場伊並沒有聽說是
      借名登記等情屬實（見原審卷(二)第八五至八七頁），核與
      卷附新中街房地土地登記申請書、土地暨建築改良物所有
      權買賣移轉契約書、土地暨建物所有權狀（見原審卷(一)第
      九至十五頁）、松仁路房地土地登記申請書、土地暨建築
      改良物所有權買賣移轉契約書、土地暨建物所有權狀（見
      原審卷(一)第十六至二二頁）均明確記載九十六年十一月二
      十三日新中街房地、松仁路房地所有權移轉登記予被告甲○○之登記原因為「買賣」完全相符。
    2.且自訴人所稱：因其於九十六年十一月間因恐他案有將受
      羈押之虞，為委託被告乙○○照顧自訴人母親及幼子生活
      ，而將新中街房地、松仁路房地信託登記於被告甲○○名
      下云云。然查自訴人委託他人照顧其家人之方式有多端，
      竟訴諸以移轉房地所有權之途徑，顯違常情。退而言之，
      縱有必須運用上開房地方能達照顧其家人生活之不得以苦
      衷，衡情亦得暫時移轉所有權至其家人名下，甚且先行向
      銀行或金主設定高額抵押全用以日後陸續借款充當家用等
      諸多管道，自訴人捨正途而弗由，竟運用上開非尋常之手
      法，顯見其中必有隱情，所稱不足儘信。再者，自訴人採
      取前揭非尋常之方式，將上開房地，信託移轉至被告乙○○配偶之妹即被告甲○○名下，理應會採取相對之防範措
      施，例如簽立書面契約或反設抵押、將所有權狀正本留存
      保管等，避免上開房地遭被告等侵吞，日後無法舉證或求
      償；然自訴人自陳伊與被告乙○○並無簽署任何有關信託
      登記之書面契約，伊確實有同意代書林恩標將新中街房地
      、松仁路房地所有權狀正本交付予被告乙○○等情（見原
      審卷(一)第四九頁），顯與常情有悖。
    3.再查，苟自訴人係為委託被告乙○○照顧自訴人母親及幼
      子生活，而將上揭房地信託登記於被告甲○○名下，何以
      自訴人同意以「買賣」為由進行移轉登記，甚且經專業代
      書李恩標熱心提醒，猶未與被告乙○○簽署任何載明信託
      意旨之書面契約俾以保障自身權益，避免日後滋生產權爭
      議？再者，不動產價值甚高，如於任何交易過程中稍有閃
      失，將蒙受鉅額損失，是一般人於進行有關不動產之任何
      處分，莫不戒慎恐懼，謹慎小心，且買賣或設定抵押權等
      不動產處分行為，非經登記程序不生效力，而不動產登記
      程序非提出土地、建物所有權狀正本不得為之，是以一般
      民間如為不動產借名登記，真正所有權人除與借名登記者
      書立正式書面文件載明信託登記意旨外，通常亦親自保管
      不動產所有權狀正本，俾以避免借名登記者私下擅自進行
      處分，本件自訴人雖於九十六年十一月二十七日遭台灣台
      北地方法院刑事庭法官裁定羈押並禁止接見通信，有原審
      九十六年度聲羈更(一)字第十六號押票附卷足憑（見原審卷
      (一)第二三頁）；然自訴人於九十六年十一月十六日委託代
      書林恩標辦理所有權移轉登記相關事宜之際，顯無可能準
      確預知伊將於何時遭受法院裁定羈押，苟其僅係依被告乙○○提議而將新中街房地、松仁路房地信託登記予被告甲○○，並無出售之真意，何以未指示代書林恩標將新領得
      之所有權狀正本交付予伊本人親自保管，反係直接交付予
      被告乙○○？自訴人既曾為興櫃上市之友昱公司董事長，
      商業交易經驗自屬豐富，竟會以如此輕率態度處理上揭房
      地移轉登記事宜，明顯悖於常情；參以，證人賴呈瑞律師
      於原審審理中結證稱自訴人於受羈押期間曾委任伊擔任選
      任辯護人，被告乙○○確曾委請伊轉告自訴人已經將一間
      房子賣掉，但從未透過伊詢問可否出售新中街房地、松仁
      路房地一事等情明確（見原審卷(二)第八二、八三頁），堪
      認自訴人一再指稱被告乙○○於自訴人羈押於臺灣臺北看
      守所期間，曾多次透過賴呈瑞律師詢問可否將新中街房地
      、松仁路房地出售或作其他利用，均遭伊明確拒絕一節亦
      非事實。被告乙○○於本院審理時陳稱：其僅有透過賴呈
      瑞律師告知自訴人稱其將出售松仁路之房地，蓋因當時自
      訴人之家人仍居住使用該房地，屋內放置許多自訴人之物
      品，其為方便搬遷點交該房屋予買受人，方透過賴呈瑞律
      師告知自訴人其將出售松仁路房地一事等語，本院認被告
      乙○○上開說詞核與經驗、論理法則無違，殊難僅執此節
      遽謂被告乙○○出售該房地之舉有何違法或不當之處。綜
      上，自訴人所為上揭指訴，是否真實可採，誠有疑義。
  (三)自訴人於九十六年十一月十六日以前即已向被告乙○○陸續
    借款共計一千二百零六萬元，自訴人與被告乙○○於九十六
    年十一月二十一日簽訂二千萬元借款契約，明確約定被告乙○○除先前已給付予自訴人之借款一千二百零六萬元外，應
    於九十六年十一月二十一日以前匯款二百五十萬元予自訴人
    ，尾款則依自訴人指示以匯款或交付現金方式給付，並於同
    日前往臺灣臺北地方法院所屬民間公證人律敏聯合事務所進
    行公證，被告乙○○事後亦已依約陸續給付共計八百五十一
    萬二千元予自訴人，被告乙○○總計交付予自訴人之款項為
    二千零五十七萬二千元等情，為自訴人與被告乙○○、甲○○所不爭執，並有九十六年度北院民公敏字第二○○三四四
    號公證書附九十六年十一月二十一日借貸契約（見原審卷(一)
    第五七至六十頁）、玉山商業銀行（下稱玉山銀行）第00
    00000000000號帳戶（戶名：宇捷通科技股份有
    限公司）存摺影本（見原審卷(一)第六一頁）、國內匯款申請
    書（見原審卷(一)第六二至六四頁）及中國信託商業銀行第0
    0000000000號（戶名：乙○○）存摺影本（見原
    審卷(一)第六五、六六頁）等資料附卷，堪認被告乙○○辯稱
    自訴人陸續向伊借款共二千零五十七萬二千元一節，應屬真
    實可採。至關於被告乙○○所舉借款予自訴人之實際金額，
    雖被告乙○○先後稱並非完全吻合，然查自訴人與被告乙○○長期有資金調度往來，此為自訴人所不爭執，若雙方因利
    息計算方式及範圍存有歧見，動輒影響實際債務金額之計算
    ，此並不足為奇，尚難以被告乙○○關於其與自訴人間債務
    金額之先後說詞有些微差距，遽謂被告乙○○上開所稱全然
    不實。
  (四)新中街房地、松仁路房地所有權由自訴人移轉登記予被告甲○○後，被告甲○○曾於九十七年一月十八日就松仁路房地
    為被告乙○○與張美櫻間借款債務設定最高限額一千二百萬
    元之抵押權予張美櫻，並於九十六年十一月二十三日以買賣
    為由將上揭房地所有權移轉登記予被告甲○○，再於九十七
    年一月十四日與蘇素華簽訂不動產買賣合約書，以總價三千
    三百六十六萬元將新中街房地出售予蘇素華，後於九十七年
    二月十九日與幼龍公司簽訂不動產買賣契約書，以總價一億
    零一百萬元，將松仁路房地出售予幼龍公司，新中街房地、
    松仁路房地之所有權隨後分別於九十七年一月二十九日、九
    十七年三月十二日以買賣為由移轉登記予蘇素華、幼龍公司
    等情，已如前述；惟查，新中街房地於九十三年十一月十二
    日業經自訴人設定最高限額二千四百萬元抵押權予玉山銀行
    ，又於九十六年十一月十三設定最高限額九百萬元抵押權予
    吳乃華，而松仁路房地則於九十四年八月三十日設定最高限
    額七千八百三十萬元抵押權予華南商業銀行（下稱華南銀行
    ），又於九十六年五月二十一日設定最高限額八千五百二十
    萬元抵押權予陽信商業銀行（下稱陽信銀行），有臺北市松
    山地政事務所九十八年六月三日北市松地三字第○九八三○
    八六○六○○號函附新中街房地歷次所有權移轉、抵押權設
    定申請書、契約書等資料（見原審卷(一)第八十至一一二頁）
    及九十八年六月十七日北市松地三字第○九八三○九五七○○○號函附松仁路房地歷次所有權移轉、抵押權設定申請書
    、契約書等資料（見原審卷(二)第一至七九頁）在卷可證，而
    新中街房地於出售予蘇素華後，所得價金三千三百三十六萬
    元經扣除仲介服務費、土地增值稅、房屋稅、代償自訴人積
    欠玉山銀行貸款一千七百九十五萬三千九百十七元、代償自
    訴人積欠吳乃華借款八百萬元，實際剩餘金額為六百三十三
    萬零九百七十二元，另松仁路房地出售予幼龍公司後，所得
    價金一億零一百萬元經扣除仲介費用、相關稅賦、積欠管理
    費、代償自訴人積欠華南銀行貸款七千八百三十萬元、代償
    被告乙○○積欠張美櫻借款一千萬元，實際剩餘金額為三百
    五十九萬七千一百七十一元等情，有安信建築經理股份有限
    公司專戶資金交易及利息結算明細表（見原審卷(一)第七二頁
    ）、不動產買賣價金履約保證金專戶收支明細表（見原審卷
    (一)第七三頁）、玉山銀行九十八年六月三日玉山敦南字第○
    九八○六○三○○一號函附新中街房地辦理房屋抵押貸款及
    清償債務塗銷異動相關資料（見原審卷(一)第一一四至一三四
    頁）、華南銀行復興分行九十八年六月十二日（九八）華復
    放字第Ｓ－０１４號函附松仁路房地辦理房屋抵押貸款及清
    償債務塗銷異動相關資料（見原審卷(一)第二○一至二四三頁
    ）等資料附卷足憑，復為自訴人及被告乙○○、甲○○所不
    爭執（見原審卷(一)第一四九頁反面），惟其中張美櫻借款代
    償一千萬元部分，係被告乙○○於自訴人移轉登記松仁路房
    地所有權予被告甲○○後自行向張美櫻借貸款項，與自訴人
    並無關係，該部分代償利益應歸屬被告乙○○，是認被告乙○○就出售上揭房地實際取得利益為一千九百九十二萬八千
    一百四十三元，核與被告乙○○辯稱伊與自訴人於九十六年
    十一月間評估自訴人名下之新中街房地、松仁路房地扣除其
    上抵押擔保借款債權後所剩殘值約僅二千萬元等情大致相符
    ，參以自訴人於九十六年十一月十六日委請代書林恩標以「
    買賣」為由移轉登記新中街房地、松仁路房地所有權於被告
    乙○○所指定之被告甲○○名下時，並未與被告乙○○簽署
    任何有關信託登記之書面文件，反而於五日後即同年月二十
    一日與被告乙○○簽訂二千萬元借貸契約，並由台灣台北地
    方法院所屬民間公證人進行公證，而該份借貸契約，借款總
    金額高達二千萬元，竟未約定支付利息，亦無設定抵押權等
    借款擔保，明顯與一般民間借款情形不同，苟被告乙○○與
    自訴人未約定以借款二千萬元抵償上揭房地買賣價金，被告
    乙○○焉有可能於前債一千二百零六萬元未受清償分毫、無
    支付利息或提供擔保之前提下，繼續給付借款八百五十一萬
    二千元予自訴人？綜上研判，被告乙○○、甲○○辯稱本件
    係因自訴人向被告乙○○借款共計一千二百零六萬元後，請
    求被告乙○○繼續借貸，經與雙方評估自訴人名下新中街房
    地、松仁路房地扣除其上抵押擔保借款債權後，所剩殘值約
    僅二千萬元，自訴人同意以總價二千萬元之代價將上揭房地
    出售予被告乙○○，買賣房屋價金二千萬元，除以先前出借
    予自訴人之借款一千二百零六萬元進行抵銷外，其餘價款則
    約定以借款方式進行代償，被告乙○○嗣後亦陸續交付八百
    五十一萬二千元予自訴人一節，應屬真實可採。
  (五)至證人即自訴人之母親廖葉雖於原審審理中證稱被告於自訴
    人受羈押期間，曾向伊表示自訴人負債累累，房屋貸款多期
    未繳，恐遭銀行聲請拍賣，已先行出售自訴人名下松仁路房
    地，要伊簽署一紙申請書，才能解決自訴人之財務危機，伊
    因而於九十七年三月九日代理自訴人簽署申請書，申請出售
    松仁路房地清償自訴人積欠華南銀行房屋貸款本息等情（見
    原審卷(二)第八七至八九頁），並有九十七年三月九日申請書
    附卷足憑（見原審卷(一)第一五七頁），惟查，自訴人母親廖
    葉並未參與自訴人與被告乙○○買賣房屋及借款之過程，顯
    無法得悉自訴人與被告乙○○間債權債務糾紛之緣由、詳情
    ，自不能以其證詞而為不利被告乙○○、甲○○之認定。又
    上揭九十七年三月九日申請書雖記載有「為出售丙○○先生
    坐落於臺北市○○路之房屋」之字樣，惟查，斯時松仁路房
    地之所有權業經移轉登記為被告甲○○所有，而不動產物權
    依法律行為而取得者，非經登記不生效力，此為民法第七百
    五十八條所明定，該申請書之行使對象即華南銀行斷無可能
    僅憑此份文件即認定松仁路房地係屬自訴人所有，且綜觀該
    申請書記載「主旨：為出售丙○○先生座落於臺北市○○路
    之房屋，清償債務相關事宜。說明：一茲因丙○○先生積欠
    該座落房屋及其他房屋貸款利息和多名債權人債務，銀行及
    債權人以多次催討，為處理上述債務擬出售丙○○先生座落
    於臺北市○○路房屋。二出售所得款項第一順位將先清償該
    座落房屋於華南銀行設定之金額及丙○○先生其他房屋貸款
    積欠之利息。上述第一順位清償內容後之剩餘款項償還丙○○先生股票質押欠款金額，扣除以上剩餘款項部分繼而清償
    其他債權人」之全旨，僅係表明由自訴人之母親廖葉代理自
    訴人向華南銀行願意以出售松仁路房地所得價金代為清償自
    訴人積欠該銀行之房屋貸款及其他債務，蓋松仁路房地則所
    設定之第一順位抵押權、第二順位抵押權，分係為擔保自訴
    人積欠華南商業銀行、陽信銀行之貸款，上揭債務尚未屆期
    ，如欲進行期前清償，必須由債務人即自訴人向銀行提出申
    請，顯無揭載有關上揭房地所有歸屬之事項，況被告乙○○
    辯稱該份申請書係其助理鄭國勳依華南銀行之請求所擬具，
    並非伊所繕打等情（見原審卷(二)第八九頁），綜上亦難僅憑
    該份申請書即認定被告乙○○主觀上亦認定松仁路房地仍屬
    自訴人所有。
  (六)查自訴人雖曾因涉嫌違反證券交易法等案件，遭台灣台北地
    方法院裁定羈押在案，然其已於九十七年三月十三日，由其
    母親廖葉交現金保八百萬元後停止羈押，此有台灣台北地方
    法院刑事報到單、押票、交保金收據在卷足憑（見原審卷(一)
    第二九頁第三一頁）。若被告等確有自訴人所指訴之本案背
    信犯行，自訴人於九十七年三月十三日即已步出囹圄，恢復
    自由之身，且依其所言其於看守所內即經由賴呈瑞律師於會
    客時之轉述，得知被告乙○○擬擅自將上開新中街、松仁路
    房地出售或作其他利用，均遭伊明確拒絕云云，有如前述，
    衡情自訴人於具保停止羈押後，當會立即向被告理論並尋求
    解決之道；然自訴人竟遲至九十八年五月七日始具狀提起本
    件自訴，亦見自訴人自訴被告涉犯有背信罪嫌云云，不足採
    信。
  (七)綜上所述，自訴人既無法舉證伊係為委請被告乙○○照顧自
    訴人母親及幼子生活而將上揭房地信託於被告甲○○名下，
    本件被告乙○○、甲○○既無受他人委任處理事務之事實，
    依前揭說明，即無成立背信罪之餘地
六、綜上，自訴人所提證據，不足為被告乙○○、甲○○背信之
    積極證明，所指出證明之方法，亦無從說服本院形成被告乙○○、甲○○有罪之心證，此外查無其他積極事證足認被告
    乙○○、甲○○有何侵占之犯行，不能證明被告乙○○、甲○○犯罪，參以首開規定，自應諭知無罪之判決。
七、自訴人聲請傳訊證人黃鴻猶、黃瑞珍到庭作證一節。本院認
    黃鴻猶、黃瑞珍分係房屋仲介公司從業人員、金主，且均係
    本案上開不動產於九十六年十一月二十三日移轉登記至被告
    甲○○後，並於九十七年一月十八日將松仁路房地設定最高
    限額一千二百萬元之抵押權予張美櫻，另於九十七年一月二
    十日將新中街房地出售並移轉登記予蘇素華，又於九十七年
    三月十二日將松仁路房地以總價一億零一百萬元出售並移轉
    登記予幼龍公司後，遲至九十七年三月二十七日退佣一百五
    十萬元予自訴人，或於九十七年三月十三日方出借金錢四百
    萬元予被告乙○○清償自訴人母親廖葉之借款等情，此有傳
    訊證人聲請狀、協議書在卷足憑。因該二證人皆未實際參與
    上開不動產之移轉或設定登記過程，即難期伊等之證詞對於
    本案爭點能為有效之說明。自訴人於原審即曾聲請傳訊該二
    證人，然亦因基於以上之相同理由，於原審九十八年六月八
    日準備程序期日當庭捨棄傳訊（見原審卷第一四九頁反面）
    ，是本院對該二名無益於案情釐清之證人，爰不予傳訊，併
    此敘明。
八、綜上，原審經詳細調查、審理後，認自訴人指訴被告乙○○
    、甲○○涉犯背信罪，因無法經證明，而為該二人為無罪之
    諭知，經核並無違誤。自訴人徒憑己意，猶執陳詞，提起上
    訴，指摘原審判決不當，為無理由，應予駁回。
九、據上論斷，應依刑事訴訟法第368條，判決如主文。
中    華    民    國    99    年    2     月    9     日
                  刑事第九庭審判長法  官  陳貽男
                                  法  官  楊炳禎
                                  法  官  周盈文
以上正本證明與原本無異。
不得上訴。
                                  書記官  張郁琳
中    華    民    國    99    年    2     月    9     日


司法院資訊處製作；財團法人民間司法改革基金會備份。
